【裁判字號】    97,台上,24
【裁判日期】    970104
【裁判案由】    違反商業會計法
【裁判全文】
最高法院刑事判決                九十七年度台上字第二四號
上  訴  人  甲○○
上列上訴人因違反商業會計法案件，不服台灣高等法院高雄分院
中華民國九十四年四月二十六日第二審判決（九十四年度上訴字
第二七五號，起訴案號：台灣高雄地方法院檢察署九十三年度偵
字第二○五四號），提起上訴，本院判決如下：
    主  文
原判決撤銷，發回台灣高等法院高雄分院。
    理  由
本件原判決認定信德鴻環保工程股份有限公司（設於桃園縣桃園
市○○○街一五四號七樓，下稱信德鴻公司）於民國八十九年間
，因經營不善，故該公司之實際負責人兼股東許銘章及其妻耿小
萍（信德鴻公司之名義負責人）遂決定退出，並將信德鴻公司交
給另名董事陳塊繼續經營，然因申辦公司負責人變更登記須假以
時日，而該段期間陳塊有簽發公司支票之需要，許銘章遂於九十
年二月二日在信德鴻公司，交付信德鴻公司之空白支票五十張（
支票號碼：AA366151號至AA366200號）、大小印章、營利事業登
記證、公司執照、設定印鑑卡及新竹國際商業銀行帳號0000
000000號存摺二本等物予陳塊，並簽署移交單以釐清彼此
間權義關係。上訴人甲○○係設於高雄市新興區○○○路一二九
號四樓之三「巨榕企業有限公司」（下稱巨榕公司）之負責人及
設於高雄市三民區○○○路三一七號十四樓之一「高魁工程有限
公司」（下稱高魁公司）之實際負責人，為從事業務之人，亦同
時係商業會計法第四條所稱之商業負責人，負有據實填製統一發
票會計憑證之義務。上訴人於八十九年三月二十三日及同年六月
二日，曾以高魁公司及巨榕公司名義，向台灣土地銀行博愛分行
（下稱土銀博愛分行）辦理額度分別為新台幣（下同）一千五百
萬元及一千萬元之一般短期放款（墊付國內票款），並經如數審
核通過。恰上訴人所經營之企業財務困窘，亟需資金週轉，而依
土銀貸款程序規定，辦理客票貼現，須檢附相關買賣合約書及發
票等交易資料，然因巨榕公司及高魁公司營業額不足並無法充分
申請前揭票據貼現額度，上訴人遂思圖利用其他已經營數年、信
譽尚屬良好公司之支票，以便充分運用前述額度以取得資金，故
上訴人於知悉信德鴻公司之前述狀況後，遂向陳塊表示欲經營該
公司，陳塊應允後，即將前揭信德鴻公司之存摺、空白支票及公
司大、小印章交予上訴人使用，上訴人經邱文玲同意後，將信德
鴻負責人變更為邱文玲。上訴人明知高魁公司及巨榕公司均與信
德鴻公司間並無進、銷貨之事實，竟基於意圖為自己不法所有之
概括犯意，先於不詳時地，以陳塊所交付之上開信德鴻公司空白
支票及大小章，分別製作高魁公司於八十九年八月三十一日向信
德鴻公司購買污水處理機械設備（含現場按裝及試車）一式（金
額為二千三百九十四萬元《含營業稅》）及巨榕公司於九十年一
月十日向信德鴻公司購買方型制水閘門設備三式（金額四百四十
一萬元《含營業稅》）之合約各一件，並指示不知情之會計人員
，在高魁公司及巨榕公司業務上作成之統一發票內，虛載不實之
進、銷貨金額紀錄，作為會計憑證，用以虛增業績塑造信用假象
之方式簽發如原判決附表一所示之統一發票及原判決附表二所示
之票據，嗣後上訴人即持用上開統一發票、支票及合約書，連續
於九十年二月五日、同年二月八日及同年三月五日，向土銀博愛
分行進行票貼貸款，致土銀博愛分行陷於錯誤而陸續將一千五百
萬元、一百零五萬八千四百元及一百七十八萬五千二百七十八元
票貼所得之金額匯入巨榕及高魁公司之帳戶內，足生損害於信德
鴻公司及上開銀行之權益。嗣因前揭支票屆期未兌現而遭土銀博
愛分行對信德鴻公司當時之負責人邱文玲提起訴訟，而得悉上情
。因而維持第一審論處上訴人商業負責人以明知為不實之事項，
而填製會計憑證罪刑之判決，駁回上訴人在第二審之上訴，固非
無見。
惟按科刑判決所認定之事實，與所採之證據不相適合，即屬證據
上理由矛盾，其判決當然違背法令。本件原判決認定上訴人明知
高魁公司及巨榕公司均與信德鴻公司間並無進、銷貨之事實，竟
基於意圖為自己不法所有之概括犯意，先於不詳時地，以陳塊所
交付之信德鴻公司空白支票及大小章，分別製作高魁公司於八十
九年八月三十一日向信德鴻公司購買污水處理機械設備（含現場
按裝及試車）一式（金額為二千三百九十四萬元《含營業稅》）
及巨榕公司於九十年一月十日向信德鴻公司購買方型制水閘門設
備三式（金額四百四十一萬元《含營業稅》）之合約各一件等情
，經查與卷附信德鴻公司八十九年八月三十一日及九十年一月十
日合約書所載，買方係信德鴻公司，賣方分別係高魁公司、巨榕
公司（見九十一年度偵字第一五九○六號卷第八六、九一頁），
原判決就買賣雙方為相反之認定，與卷證資料似不相符；又原判
決認定上訴人指示不知情之會計人員，在高魁公司及巨榕公司業
務上作成之統一發票內，虛載不實之進、銷貨金額紀錄，作為會
計憑證，用以虛增業績塑造信用假象之方式簽發如原判決附表一
所示之統一發票及原判決附表二所示之票據，嗣後上訴人即持用
上開統一發票、支票及合約書，其中於九十年二月八日向土銀博
愛分行進行票貼貸款，致土銀博愛分行陷於錯誤而將一百零五萬
八千四百元票貼所得之金額匯入巨榕公司之帳戶內等情部分，查
與卷附土銀博愛分行客戶交易歷史明細查詢表、九十三年五月三
日博放字第○九三○○○○一六八號函及巨榕公司明細分類帳中
記載：土銀博愛分行於九十年二月八日票貼貸款撥放存入巨榕公
司之金額為一百八十萬元（見九十三年度偵字第二○五四號卷第
二六、九○、九一頁，第一審卷第一一三頁），亦不相一致，原
判決認係一百零五萬八千四百元，與上述卷證資料似不相符；又
原判決認上訴人所簽發之如原判決附表一所示統一發票部分，其
中編號三所示金額應為二百二十萬五千元（見九十一年度偵字第
一五九○六號卷第八八頁），原判決認係二百二十五萬元；又原
判決引用附表二所示支票部分，其發票人應係信德鴻公司，付款
人則為新竹國際商業銀行南崁分行（見九十一年度偵字第一五九
○六號卷第七六、八七、八九頁），原判決記載發票人為新竹國
際商業銀行，均有違誤；依首揭說明，均屬違法。上訴意旨指摘
原判決不當，尚非全無理由，應認原判決有撤銷發回更審之原因
。又原判決認上訴人牽連犯刑法第三百三十九條第一項之詐欺取
財罪部分，基於審判不可分之原則，亦一併發回，合予指明。
據上論結，應依刑事訴訟法第三百九十七條、第四百零一條，判
決如主文。
中    華    民    國  九十七  年    一    月    四    日
                      最高法院刑事第四庭
                          審判長法官  黃  一  鑫
                                法官  徐  昌  錦
                                法官  許  錦  印
                                法官  孫  增  同
                                法官  蔡  國  在
      本件正本證明與原本無異
                                      書  記  官
中    華    民    國  九十七  年    一    月    九    日
                                               H


司法院資訊處製作；財團法人民間司法改革基金會備份。
